【裁判字號】    90,重上更(三),63
【裁判日期】    900604
【裁判案由】    山坡地保育利用條例
【裁判全文】
臺灣高等法院刑事判決                            九十年度重上更(三)字第六三號
    上  訴  人
    即  被  告  丙○○
    選任辯護人  丁福慶
右上訴人因違反山坡地保育利用條例案件，不服台灣板橋地方法院八十三年度訴字第
二八四一號，中華民國八十四年三月三十日第一審判決（起訴案號：台灣板橋地方法
院檢察署八十三年偵字第一三三七八號），提起上訴，經判決後，由最高法院第三次
發回更審，本院判決如左：
    主  文
原判決撤銷。
丙○○共同違反於山坡地採取土石，應先擬具水土保持計畫，送請各該目的事業主管
機關會同主管機關核定並監督實施之規定，未先擬具水土保持計劃，而擅自經營使用
山坡地，致生公共危險，累犯，處有期徒刑捌月。
    事  實
一、丙○○曾於民國（下同）七十六年間因違反著作權法案件，經本院於七十七年一
    月二十六日以七十六年上訴字第三七○一號判處有期徒刑六月，同年六月九日以
    七十七年聲減字第一○七三九號減為有期徒刑三月，嗣於七十七年八月三十一日
    易科罰金執行完畢，竟仍不知悔改。明知林宗平信託登記為林慶評名義，坐落台
    北縣五股鄉○○村○○○○段第五○九之二地號土地，係經台灣省政府於六十九
    年二月六日以(六九)府農山字第一二○一六六號函公告為台灣省山坡地保育利用
    範圍，依山坡地保育利用條例之規定，欲採取土石，應先擬具水土保持計畫，送
    請各該目的事業主管機關核定並監督實施，竟違反上開規定且復未徵得實際土地
    所有權人林宗平或名義所有人林慶評之同意，自八十二年四月十二日起至同年四
    月二十一日止，以日薪新台幣（下同）七千元之代價僱用知情之楊登峰（已判刑
    確定），楊登峰復以月薪一萬五千元之代價僱用知情之乙○○（已判刑確定），
    三人基於共同概括犯意聯絡，丙○○為同謀而未實施，由楊登峰駕駛挖土機在現
    場掙取土石，乙○○看管工地，而擅自經營使用山坡地，並有致其挖掘之土石，
    經雨水沖刷後造成該土地邊坡坍塌及土石崩落之情事，致生公共危險。嗣經警於
    八十二年四月二十一日下午一時十分許在上址當場查獲乙○○，並依乙○○之供
    述循線查獲楊登峰及丙○○。
二、案經台北縣警察局蘆洲分局報請台灣板橋地方法院檢察署檢察官偵查並自動檢舉
  起訴。
    理  由
一、訊據上訴人即被告丙○○雖矢口否認右揭犯罪事實，辯稱：伊當時是僱用楊登峰
    及乙○○該地整理水溝，有經地主林宗平之同意。而且該處本來就有水溝，伊是
    為了要在平地上放板模，因地上有積水，所以要把原來的水溝疏通云云。
二、經查：
    (一)前開坐落台北縣五股鄉○○村○○○○段第五○九之二地號土地，係林宗平所
      有而登記於其兄林慶評名下，巳據林宗平及林慶評於原審中證述無訛（見三四
      ○一號偵查卷第三十五頁反面、原審二八四一號卷第四十五頁反面及第四十七
      頁），並有土地登記簿謄本、協議書等在卷可憑。且經台灣省政府於六十九年
      二月六日以（六九）府農山字第一二○一六六號函公告為台灣省山坡地保育利
      用範圍，此亦有台北縣政府、４、，北府農六字第一四○八三七號函附
      卷可稽（見原審二五三四號卷第一三五頁）。
    (二)被告未依山坡地保育利用條例之規定，於採取土石前，先擬具水土保持計劃，
      送請各該目的事業主管機關核定並監督實施，且復未徵得實際土地所有權人林
      宗平或名義所有人林慶平之同意，而自經營使用山坡地之事實，不但有林口
      特區山坡地濫挖、濫葬聯合巡查作業紀錄可稽，並有現場照片七幀，及檢察官
      現場勘驗筆錄可證（見偵字第七三五五號卷第五頁、第四九頁、第五七頁）、
      並經證人林慶評及林宗平於原審及本院結證屬實（林慶評部分見原審二五三四
      號卷第五十頁、第二八四一號卷第四七頁、本院上更(二)字第四二頁反面；林宗
      平部分見原審二八四一號卷第四六頁、本院上更(二)卷第三十、三一頁）。
    (三)雖證人楊登峰、乙○○於其所涉山坡地保育利用條例案件，及被告丙○○於本
      案偵審中雖均否認採取土石，違法使用山坡地，辯稱：僅係挖掘水溝、疏濬排
      水以便放置工程用模板云云。惟查：苟如被告及各該證人楊登峰及乙○○所稱
      ，渠等係為疏濬排水而挖掘水溝，理當將所挖掘之土石予以清除，以免再次堵
      塞淤積，乃據被告於原審中竟陳稱伊是先挖再將其整平（見原審五三六五號卷
      第十六頁），另證人楊登峰於其所涉山坡地保育利用條例案件中，亦稱伊挖取
      土石係要將旁邊水溝填高，殊屬有違事理。況經原審於八十三年三月九日及八
      十四一月二十三日曾兩度到現場勘驗結果（八十二年訴字第二五三四號楊登峰
      等違反山坡地保育利用條例案件，及八十三年訴字第二八四一號丙○○違反山
      坡地利用條例案件），現場並無排水溝，有勘驗筆錄可憑（見上開案卷第八六
      、八七頁、第五四、五五頁），且經詳核八十二年偵字第七三五五號偵查卷所
      附之現場照片，現場山坡地開挖後堆置有土石亦未發現有挖掘排水溝之施工情
      形，有現場照片可憑，顯難認被告委託知情之楊登峰及乙○○僅是為放置工程
      用模板而開挖排水溝甚明。
    (四)被告等雖曾辯稱八十二年四月間均下雨，並未開挖，又現場並未發現有大型卡
      車，並非採土石云云。然原審曾函調該地區之降雨紀錄顯示，八十二年四月
      十二日至同年二十一日止，僅十二日上午、十七日晚上、十九日上午下過雨，
      其他時間則未下雨等情，有中央氣象局台北氣象站八十二年四月逐時降水量資
      料附原審卷可。而乙○○與楊登峰為警查獲時現場雖未同時發現卡車等，惟
      據乙○○於警訊中有言，伊自八十二年四月十八日起在該處所負責之工作，包
      含車輛之調度，是不能僅因查獲時未見有卡車在場，即認被告非僱用楊登峰及
      乙○○採取土石。又楊登峰與乙○○均係受僱於丙○○在該處工作，果非與丙
      ○○共謀且受被告指使，李、楊二人豈有可能自挖掘土石。被告丙○○於
  楊登峰、乙○○等違反山坡地保育利用條例案件，原審審理中到庭供稱僱用楊
      登峰一天七千元，我給他一萬四千元等語（見原審二五三四號卷第一四三頁）
      ，證人即五股鄉公司職員甲○○於原審結證他們是把山之土石挖下來，不是挖
      水溝．．．是挖土石去賣等語明確（見原審卷第二五頁），被告果非有厚利可
      圖資採土石販賣，豈有一天支付楊登峰高達七千元之工資之理，足見被告並非
      僅挖掘排水溝放置工程模板，其目的確在挖取土石圖利甚明，所辯委無可採。
    (五)再者，被告前又辯稱其於八十二年二月十三日亦在同址山坡地挖掘水溝，經檢
      察管查明，並非採土石，且不構成公共危險罪，該址另有其他人採土石，
      八十四年一月二十三日原審履勘現場所見情形，應是其他人開挖，非其所為云
      云。惟查：被告於八十二年二月十二日被查獲夥同黃建榮在前揭山坡地開挖整
      地，據被告供稱是受僱於新甲汽車貨運公司在該處挖排水溝，與本件犯罪時間
      是八十二年四月十二日至四月二十一日並不相同，業經本院調取台灣板橋地方
      法院檢察署八十二年度偵字第三四０一號案卷查證無訛，且被告於本院審理中
      供稱本件是自己去挖掘（見本院上更(二)卷第一七○頁末行及第一七○頁背面）
      ，顯難認兩次之開挖整地係屬同一事實，應是另行起意，自不因第一項開挖整
      地經處分不起訴，而得解免於第二次之刑責。至於同一地號於八十二年五月廿
      四日雖亦查獲有陳福山、楊漢泉開挖山坡地行為，惟本院於前次審理中經履勘
      現場，該地號山坡地開挖整地之面積非常廣，地刑地貌經開挖後非常陡峭，
      亦難認陳福山、楊漢泉等開挖案與本案被告於八十二年四月間被查獲者均屬同
      一地點，有本院勘驗筆錄及現場勘驗筆錄可憑，且經本院依職權調取八十二年
      偵字第七三五五號楊登峰等公共危險等偵查卷及八十二年偵字第九二一一號陳
      福山等違反山坡地保育利用條例等案卷所附案發時之現場照片詳細比對，兩案
      之開採地點背景不同，被告所涉違反開挖山坡地，堆置有大量之土石塊，而陳
      福山、楊漢泉壹案則係以挖土機開挖邊坡，未見有堆置開挖之土石塊，足見兩
      案開挖山坡地之地點雖均屬同一地號，然位置應不相同，且本案偵查中，及原
      審前後三次履勘現場所勘驗之開挖地點，確有山坡地開挖情形，益見原審履勘
      現場所見之違法開挖山坡地，應是被告夥同楊登峰、乙○○所為，要堪以認定
      ，所辯是其他人開挖所為，不足採信。
    (五)末查：依卷附案發時現場照片顯示前開山坡地已經被挖掘僅剩半壁，其高度陡
      峭隨時有因雨水沖刷而流失土石之結果，且會同勘之台北縣政府水土保護課人
      員於現場亦明確指出該處土石流失情嚴重，遇有雨水沖刷時隨時會有崩塌之
      危險等語。另由原審兩度履勘現場所拍攝之照片觀之，該山坡地土石外露，地
      形陡峭被濫挖之山坡未有任何水土保持，原有之草木已蕩然無存，地形地貌並
      遭嚴重改變，顯見危害於安全。台北縣五股鄉公所於八十五年五月二日與新莊
      地政事務所台北縣警察局蘆洲分局台北縣政府農業局人員再度會勘前揭山坡地
      ，仍認定確遭嚴重開挖現場裸地僅部分自然恢復植生，判斷違規情形應於二、
      三年前，本院前次審理中再度履勘現場，仍見山壁陡峭祼露，有台北縣五股鄉
      公所八五、五、四（）北縣五農字第七○○二號函及本院前審履勘筆錄所附
      之照片可憑。台北縣政府八十四年二月七日八四北府農六字第○四一五○二號
      函雖稱「本案違規地點開挖至今，經查無任何損害之具體情事，八十四年一月
      二十三日現場勘查時之現況，恐有造成邊坡坍塌及土石崩落之虞」，惟查本案
      山坡地確有嚴重挖掘土石現場，而公車候車站及民宅距資採土石現場之山丘僅
      約一百公尺，有檢察官履勘筆錄可。另證人台北縣政府五股鄉公司之主辦人
      員甲○○於本院前上更一審到庭證稱「該處每逢下雨，輒有土石崩塌之情形，
      影響道路通行並因路面流下泥沙造成滑動，易招致車禍等語。按在山坡地濫採
      濫挖土石，若未經事先擬具週密之水土保持計劃，報請核准，依核准計劃實施
      不僅破壞山坡地原有樹本之涵養水源功能，遇有颱風、豪雨、造成土石流沖塌
      泛濫，足生損失淹沒下方低窪地之公共危險，近來因各地濫墾濫採濫伐情形嚴
      重，造成多處山坡地因雨或颱風而崩塌造成人命財產之重大損失，經常在公共
      媒體所報導，已至令人觸目驚心地步，如謂濫採濫挖山坡地須至發生人命傷亡
      之具體情事，始受到刑事追訴處罰，實有違立法之本旨。綜上所述，本案被告
      在山坡地濫採土石造成土石流失嚴重，山壁祼露陡峭，輒有土石崩塌、危害於
      附近居民之安全，客觀上已致生公共危險，洵屬無疑。本案共犯楊登峰、乙
      ○○業經原審審認明確，已依違反山坡地保育利用條例第三十五條第三項判處
      罪刑確定在案，有原審法院刑事判決書附卷可稽，並經本院再次調取前開案卷
      查證無訛，綜上所述，被告所辯無非飾卸刑責之詞，不足採信，犯行堪以認定
      。本案事證已經明確，被告前雖曾聲請訊問證人吳守德作證，惟查：被告於本
      院審理已供明吳守德與此次開挖行為無關，自毋庸再傳訊，附此明。被告犯
      行明確應依法論科。
二、查於山坡地開挖整地，應先擬具水土保持計畫，送請各該目的事業主管機關會同
    主管機關核定並監督實施，修正前山坡地保育利用條例第三十條第一項定有明文
    ，違反該項規定未先擬具水土保持計畫，而擅自經營使用山坡地，致生公共危險
    者，應依修正前同條例第三十五條第一項第四款、第三項處斷。核被告所為，係
    犯修正前山坡地保育利用條例第三十五條第三項之於山坡地開挖整地未先擬具水
    土保持計畫擅自經營使用山坡地致生公共危險罪及刑法第三百二十條第一項之竊
    盜罪。其先後多次竊盜行為之時間緊接，手法相同，顯係基於之概括犯意，應依
    連續犯規定論以一罪。被告以一採取砂石之行為，觸犯上開二不同罪名之罪，為
    想像競合犯，應依刑法第五十五條規定，從一較重之違反山坡地保育利用條例第
    三十五條第三項所定之於山坡地開挖整地未先擬具水土保持計畫擅自經營使用山
    坡地致生公共危險罪處斷。公訴人雖未就被告所犯竊盜罪部分起訴，但因此部分
    與已經起訴之違反山坡地保育利用條例部分，有想像競合犯之裁判上一罪關係，
    本院自應併予審究。又被告雖未實際在場實施採取砂石之構成要件行為，然其既
    與乙○○、楊登峰間就上開之犯行有犯意之聯絡，並由此而得取利益，自應負同
    謀共同正犯之責任。查山坡地保育利用條例業於八十七年一月七日經修正公布，
    依新修正山坡地保育利用條例第九條、第十條規定公有或私人山坡地內，從事堆
    積土石，依同法第三十四條第一項規定處六月以上五年以下有期徒刑，得併科新
    台幣六十萬元以下罰金，同條第二項前段規定釀成災害者，並加重其刑至二分之
    一，與修正前山坡地保育利用條例第三十五條第三項之刑事處罰規定比較，舊法
    之處罰規定較輕，有利於行為人。被告行為後法律有變更，但裁判前之法律有利
    於行為人，依刑法第二條第一項但書規定，適用首揭修正前之山坡地保育利用條
    例第三十五條第三項之規定處罰，附此明。又查被告曾於民國七十六年間因違
    反著作權法案件，經本院於七十七年一月二十六日以七十六年上訴字第三七○一
    號判處有期徒刑六月，同年六月九日以七十七年聲減字第一○七三九號減為有期
    徒刑三月，嗣於七十七年八月三十一日易科罰金執行完畢，此有台灣高等法院檢
    察署刑案資料簡覆表一份在卷可稽，其於有期徒刑執行完畢後之五年內再犯本件
    有期徒刑以上之罪，為累犯，應依法加重其本刑。
三、原審因而予以論罪科刑，固非無見。惟查原判決就竊盜部分未論被告以連續犯，
    且論結欄未就竊盜罪部分，引用罰金罰鍰提高標準條例第一條前段，已有未合又
    被告行為後山坡地保育利用條例業經修正公布施行，原審判決未及比較適用新舊
    山坡地保育利用條例之規定，亦有未洽。被告上訴意旨，否認犯罪，指摘原判決
    不當，雖無理由，惟原判決既有可議，自應由本院將之撤銷改判。爰審酌上訴人
    犯罪之動機、目的、手段、所生危害等一切情狀，量處有期徒刑捌月，以示懲罰
    。
據上論斷，應依刑事訴訟法第三百六十九條第一項前段、第三百六十四條、第二百九
十九條第一項前段，修正前山坡地保育利用條例第三十五條第三項、第一項第四款，
刑法第十一條前段、第二條第一項但書、第二十八條、第三百二十條第一項、第五十
五條、第四十七條，罰金罰鍰提高標準條例第一條前段判決如主文
本案經檢察官陳明光到庭執行職務。
中      華      民      國    九十    年      六      月      四      日
                              臺灣高等法院刑事第二十庭
                                  審判長法  官  葉  麗  霞
                                        法  官  李  錦  樑
                                        法  官  余  來  炎
右正本證明與原本無異。
如不服本判決應於收受送達後十日內向本院提出上訴書狀，其未敘述上訴之理由者並
得於提起上訴後十日內向本院補提理由書（均須按他造當事人之人數附繕本）。
                                        書記官  黃  麗  玲
中      華      民      國    九十    年     六      月      八        日
附錄：本案論罪科刑法條全文
山坡地保育利用條例第三十五條
有下列情形之一者，處新台幣六萬元以上三十萬元以下罰鍰︰
一、依法應擬具水土保持計畫而未擬具，或水土保持計畫未經核定而擅自實施，或未
    依核定之水土保持計畫實施者。
二、違反第二十五條第一項規定，未在期限內改正者。
前項各款情形之一，經限期改正而不改正，或未依改正事項改正者，得按次分別處罰
，至改正為止；並得令其停工，沒入其設施及所使用之機具，強制拆除並清除其工作
物；所需費用，由經營人、使用人或所有人負擔。
第一項各款情形之一，致生水土流失、毀損水土保持處理與維護設施或釀成災害者，
處六月以上五年以下有期徒刑，得併科新台幣六十萬元以下罰金；因而致人於死者，
處三年以上十年以下有期徒刑，得併科新台幣八十萬元以下罰金；致重傷者，處一年
以上七年以下有期徒刑，得併科新台幣六十萬元以下罰金。
刑法第三百二十條
意圖為自己或第三人不法之所有，而竊取他人之動產者，為竊盜罪，處五年以下有期
徒刑、拘役或五百元以下罰金。
意圖為自己或第三人不法利益，而竊佔他人之不動產者，依前項之規定處斷。
前二項之未遂犯罰之。


司法院資訊處製作；財團法人民間司法改革基金會備份。
